臺灣高等法院刑事判決　　　　　　　　 96年度上訴字第709號
上　訴　人
即　被　告　甲○○
上列上訴人因毒品危害防制條例案件，不服臺灣宜蘭地方法院95
年度訴字第351號，中華民國95年12月29日第一審判決（起訴案
號：臺灣宜蘭地方法院檢察署95年度毒偵字第737、750號及移送
併辦案號：95年度毒偵字第661號），提起上訴，本院判決如下
：
    主  文
原判決撤銷。
甲○○施用第一級毒品，累犯，處有期徒刑捌月，又施用第一級
毒品，累犯，處有期徒刑捌月，應執行有期徒刑壹年貳月。
    事  實
一、甲○○前因施用毒品案件，經臺灣宜蘭地方法院以87年度毒
    聲字第267號裁定，送觀察、勒戒後，認無繼續施用毒品傾
    向，於民國87年11月19日釋放，由臺灣宜蘭地方法院檢察署
    檢察官於87年11月21日以87年度偵緝字第174號、87年度偵
    字第4062號及87年度偵緝字第181號為不起訴處分確定。又
    因施用毒品案件，經臺灣宜蘭地方法院以89年度毒聲字第83
    4號裁定送觀察、勒戒後，認無繼續施用毒品傾向，於89年1
    2月13日釋放，由臺灣宜蘭地方法院檢察署檢察官於同日以8
    9年度毒偵緝字第362號為不起訴處分確定。復因施用毒品案
    件，經臺灣宜蘭地方法院檢察署檢察官以91年度毒偵字第27
    6號提起公訴並聲請強制戒治，強制戒治部分於92年1月24日
    停止戒治付保護管束，於92年8月16日強制戒治期滿執行完
    畢，起訴部分則經臺灣宜蘭地方法院以91年度訴字第155號
    判決判處有期徒刑1年3月確定，於93年11月23日因假釋期間
    付保護管束期滿執行完畢。詎甲○○仍不知悛悔，基於施用
    第一級毒品海洛因之犯意，分別於95年7月2日2時30分許及
    同年月5日13時19分許為警採尿前24小時及96小時內某時，
    在台灣地區，以海洛因攙入安非他命一起混合燃燒方式施用
    第一級毒品海洛因及第二級毒品安非他命，嗣為警於95 年7
    月2日上午2時30分許及95年7月5日下午1時19分許，經警定
    期調驗採其尿液送驗後發現上情。
二、案經宜蘭縣警察局宜蘭分局、羅東分局及三星分局報請台灣
    宜蘭地方法院檢察署檢察官偵查起訴。
    理  由
一、前揭事實，業經被告於原審審理時坦承不諱，且被告於95
    年7月2日上午2時30分許、95年7月5日下午1時19分許經警採
    尿送驗結果，均呈安非他命及嗎啡陽性反應，有慈濟大學濫
    用藥物檢驗中心檢驗總表及嫌犯尿液送驗姓名編號對照表附
    卷可稽。被告前因施用毒品案件，經臺灣宜蘭地方法院以87
    年度毒聲字第267號裁定，送觀察、勒戒後，認無繼續施用
    毒品傾向，於87年11月19日釋放，由臺灣宜蘭地方法院檢察
    署檢察官於87年11月21日以87年度偵緝字第174號、87年度
    偵字第4062號及87年度偵緝字第181號為不起訴處分確定。
    又因施用毒品案件，經臺灣宜蘭地方法院以89年度毒聲字第
    834號裁定，送觀察、勒戒後，認無繼續施用毒品傾向，於8
    9年12月13日釋放，由臺灣宜蘭地方法院檢察署檢察官於同
    日以89年度毒偵緝字第362號為不起訴處分確定。復因施用
    毒品案件，經臺灣宜蘭地方法院檢察署檢察官以91年度毒偵
    字第276號提起公訴並聲請強制戒治，強制戒治部分於92年1
    月24日停止戒治付保護管束，於92年8月16日強制戒治期滿
    執行完畢，有不起訴處分書、被告前案紀錄表在卷可稽，本
    件事證明確，被告犯行堪以認定。
二、按強制戒治執行完畢釋放後，5年內再犯毒品危害防制條例
    第10條之罪者，檢察官應依法追訴，毒品危害防制條例第23
    條第2項定有明文。被告於92年8月16日強制戒治執行完畢後
    5年內再犯本件施用毒品之罪，核其所為，係犯毒品危害防
    制條例第10條第1項施用第一級毒品罪及同法第10條第2項施
    用第二級毒品罪。其各次施用毒品前持有毒品之低度行為，
    為各該次施用毒品之高度行為所吸收，均不另論罪。又其同
    時將海洛因及安非他命攙混一起施用，係以一行為同時觸犯
    前開二罪名，應依刑法第55條想像競合犯之規定，從一重之
    毒品危害防制條例第10條第1項施用第一級毒品罪處斷，公
    訴人認此應數罪併罰，尚有未洽。被告先後二次施用毒品海
    洛因犯行，時間相距數日，又刑法第56條連續犯之規定，業
    於94年2月2日修正公布刪除，並於95年7月1日施行，按連續
    犯之所以廢除，係因實務界對於「同一罪名」認定過寬，所
    謂「概括犯意」，經常可連綿數年之久，且在採證上多趨於
    寬鬆，致過度擴張連續犯概念，併案浮濫，造成刑罰不公之
    現象，在連續犯廢除後，基於連續犯原為數罪之本質及刑罰
    公平原則之考量，過去視為連續犯之犯罪，原則上應回歸數
    罪併罰處罰，藉此維護刑罰之公正性，被告先後二次施用毒
    品海洛因之行為，係在連續犯公布刪除施行後之行為，已無
    連續犯之適用，其犯意各別，應予分論併罰。又被告前因施
    用毒品案件，經臺灣宜蘭地方法院檢察署檢察官以91年度毒
    偵字第276號提起公訴，起訴部分經臺灣宜蘭地方法院以91
    年度訴字第155號判決判處有期徒刑1年3月確定，於93年11
    月23日因假釋期間付保護管束期滿執行完畢，有被告前案紀
    錄表在卷足憑，其於5年內再故意犯本件有期徒刑以上之罪
    ，為累犯，各依刑法第47條第1項之規定加重其刑。公訴意
    旨另略以甲○○於95年6月中旬，在宜蘭縣羅東鎮○○街25
    之3號住處，施用第一級毒品海洛因，因認被告涉犯有毒品
    危害防制條例第10條第1項之施用第一級毒品罪嫌等。按犯
    罪事實應依證據認定之，無證據不得推定犯罪事實，又被告
    之自白，不得作為有罪判決之唯一證據，仍應調查其他必要
    之證據，以察其是否與事實相符，刑事訴訟法第154條第2項
    及第156條第2項定有明文，旨在防範被告自白之虛擬致與真
    實不符，故對自白在證據上之價值加以限制，明定須藉補強
    證據以擔保其真實性。本件公訴意旨所指被告於95年6月中
    旬，在宜蘭縣羅東鎮○○街25之3號住處，施用第一級毒品
    海洛因乙節，雖據被告甲○○於95年7月2日警詢中自白：「
    我於95年6月中旬在住處吸食一級毒品海洛因」（見警蘭偵
    字第0950016171號偵查卷宗第2頁），惟查此部分除被告之
    前開自白外，並無濫用藥物尿液檢驗報告或相關證物等補強
    證據扣案可資佐證，不足證明被告有該部分之事實，自不得
    以被告甲○○之自白作為定罪之唯一證據，此部分不能證明
    被告犯罪，惟公訴意旨認此部分與前開經起訴論罪科刑之部
    分，有連續犯裁判上一罪之關係存在，故此部分不另為無罪
    之諭知。
三、原審對被告為有罪科刑之判決，固非無見，惟查本件公訴意
    旨所指被告於95年6月中旬，在宜蘭縣羅東鎮○○街25之3號
    住處，施用第一級毒品海洛因乙節，雖據被告甲○○於95年
    7月2日警詢中自白：「我於95年6月中旬在住處吸食一級毒
    品海洛因」（見警蘭偵字第0950016171號偵查卷宗第2頁）
    ，惟查此部分除被告之前開自白外，並無濫用藥物尿液檢驗
    報告或相關證物等補強證據扣案可資佐證，不足證明被告有
    該部分之事實，自不得以被告甲○○之自白作為定罪之唯一
    證據，此部分不能證明被告犯罪，原判決就此併予論列成立
    犯罪，尚有未洽，又刑法第56條連續犯之規定，業於94年2
    月2日修正公布刪除，並於95年7月1日施行，按連續犯之所
    以廢除，係因實務界對於「同一罪名」認定過寬，所謂「概
    括犯意」，經常可連綿數年之久，且在採證上多趨於寬鬆，
    致過度擴張連續犯概念，併案浮濫，造成刑罰不公之現象，
    在連續犯廢除後，基於連續犯原為數罪之本質及刑罰公平原
    則之考量，過去視為連續犯之犯罪，原則上應回歸數罪併罰
    處罰，藉此維護刑罰之公正性，是連續犯之規定廢除後之數
    行為，尚難以過去認為之連續犯，即變成接續犯等之集合犯
    ，按學理上所稱之集合犯係指犯罪行為態樣，本質上具有反
    覆、延時性實行之特徵者，例如經營、從事業務營業之行為
    ，如未依規定領有廢棄物清除、處理許可文件，從事廢棄物
    貯存、清除、處理罪，本質上具有反覆性與延時性，其複次
    為（從事）廢棄物清除、處理，乃其業務本質所當然，為包
    括的一罪，無連續犯可言。又過去刑事法將若干犯罪行為態
    樣，立法時既予特別歸類，定為犯罪構成要件之行為要素，
    性質上屬多數行為之集合犯，法律上擬制為一罪，學理上可
    稱之為實質上一罪，其反覆從事之多數行為相互間，並不發
    生連續犯或想像競合犯之問題，如常業犯罪（如刑法修正前
    之刑法第三百二十二條之常業竊盜罪，係指以觸犯竊盜罪為
    其日常生活之職業者而言。故該罪性質上屬多數行為之集合
    犯，法律上擬制為一罪，即學理上所稱之實質上一罪），惟
    此為法律上擬制為一罪，現就常業犯罪亦已廢除，是現亦無
    常業犯法律上擬制為一罪之集合犯可言，又有犯罪習慣並不
    當然為集合犯，亦與連續犯不同，前者係指對於犯罪已為日
    常之惰性行為，而所犯之罪名為何，則非所問。後者，則以
    基於一個概括之犯意，連續犯同一之罪名為必要。且前者係
    一種犯罪之習性，後者係一種犯罪之態樣，故有犯罪習慣並
    非當然為連續犯，而連續犯亦不能當然認為有犯罪習慣，是
    有犯罪習慣者，並不當然為集合犯，再毒品危害防制條例所
    稱之毒品，指具有成癮性、濫用性及對社會危害性之麻醉藥
    品與其製品及影響精神物質與其製品。並非施用多次毒品者
    ，即為集合犯，亦難以連續犯廢除前之數行為，基於概括之
    犯意為之者，為連續犯，非基於概括之犯意為之者，為數罪
    併罰，而於連續犯廢除後之數行為（連續犯廢除前之連續犯
    或數罪）即變成集合犯或接續犯之實質上或包括的一罪，亦
    難以有癮者，為集合犯，為實質上一罪，無癮者，為數罪併
    罰，不能以連續犯廢除前之數行為之連續犯或數罪，為非集
    合犯之實質上一罪，於連續犯廢除後之相同數行為，即變成
    實質上一罪之集合犯，此自相矛盾不一，又所謂接續犯係由
    行為人以單一行為接續進行，縱令在犯罪完畢以前，其各個
    舉動已與該罪之構成要件相符，但在行為人主觀上，各個舉
    動不過為其犯罪行為之一部分，在刑法評價上，亦以視為數
    個舉動之接續施行，合為包括之一行為予以評價，較為合理
    ，則屬接續犯，為包括的一罪，而非連續犯，如採礦行為所
    接續施行之採取土石作業，在行為人主觀上，無非是開發或
    經營採礦行為之一部分，在刑法評價上，亦以合為包括之一
    採礦行為予以評價，較為合理，應屬接續犯，而非連續犯，
    是接續犯要符合上開之要件，始為接續犯，原判決於連續犯
    規定廢除後，將連續犯規定廢除前後之行為，均認為係集合
    犯，尚有未洽，被告未具理由上訴為無理由，惟原判決既有
    前揭之未洽，應由本院將原判決撤銷改判。爰審酌被告施用
    毒品之行為對於自己及社會所造成之危害程度非輕，且經觀
    察勒戒及強制戒治後，仍難抑毒癮，再施用毒品，顯見其對
    於毒品之依賴性甚高，有予較長期間隔離社會之必要，及犯
    後於原審理中坦承犯行，尚有悔意之態度等一切情狀，分別
    量處如主文所示之刑，並定其應執行之刑。
四、臺灣宜蘭地方法院檢察署以95年度毒偵字第661號移送原審
    併辦之意旨略以被告甲○○前因施用毒品案件，經臺灣宜蘭
    地方法院以87年度毒聲字第267號裁定，送觀察、勒戒後，
    認無繼續施用毒品傾向，於民國87年11月19日釋放，由臺灣
    宜蘭地方法院檢察署檢察官於87年11月21日以87年度偵緝字
    第174號、87年度偵字第4062號及87年度偵緝字第181號為不
    起訴處分確定。又因施用毒品案件，經臺灣宜蘭地方法院以
    89年度毒聲字第834號裁定送觀察、勒戒後，認無繼續施用
    毒品傾向，於89年12月13日釋放，由臺灣宜蘭地方法院檢察
    署檢察官於同日以89年度毒偵緝字第362號為不起訴處分確
    定。復因施用毒品案件，經臺灣宜蘭地方法院檢察署檢察官
    以91年度毒偵字第276號提起公訴並聲請強制戒治，強制戒
    治部分於92年1月24日停止戒治付保護管束，於92年8月16日
    強制戒治期滿執行完畢，起訴部分則經臺灣宜蘭地方法院以
    91年度訴字第155號判決判處有期徒刑1年3月確定，於93年
    11月23日因假釋期間付保護管束期滿執行完畢。詎甲○○猶
    不知戒絕毒癮，竟於上開毒品強制戒治執行完畢釋放後之五
    年內，基於施用第一級毒品海洛因之犯意，於95年6月15日
    晚間8時許，在友人車內處將海洛因摻入香菸，以火點燃吸
    食煙霧方式，施用海洛因乙次，另基於施用甲基安非他命之
    犯意，於95年6月16日15時許為警採尿時，回溯96小時內之
    某時，在不詳地點，以不詳方式，施用第二級毒品甲基安非
    他命乙次，嗣於95年6月16日11時40分許，為警查獲以一起
    混合燃燒方式施用第一級毒品海洛因及第二級毒品安非他命
    ，嗣為警持搜索票，在宜蘭縣五結鄉○○路42巷29號處執行
    搜索，扣得甲○○所有之海洛因3小包（毛重9.9公克、驗餘
    淨重7.67公克）、電子磅秤1台、安非他命吸食器1組、研磨
    器皿1組、安非他命殘渣袋3包、注射針筒4支、夾鏈袋1包等
    物，經警採集其尿液結果呈甲基安非他命及海洛因代謝物嗎
    啡、可待因等陽性反應，認被告涉犯有毒品危害防制條例第
    10 條第1、2項之施用第一、二級毒品罪嫌，與前揭經起訴
    論罪科刑之部分屬構成要件之一行為，應為起訴效力所及，
    爰依法移請一併審理等語。惟查本件被告論罪科刑施用毒品
    之時間，係在刑法第56條連續犯之規定於94年2月2日修正公
    布刪除，並於95年7月1日施行後之行為，自無何一罪之關係
    ，且本件起訴意旨所指被告於95年6月中旬，在宜蘭縣羅東
    鎮○○街25之3號住處，施用第一級毒品海洛因乙節，雖據
    被告甲○○於95年7月2日警詢中自白：「我於95年6月中旬
    在住處吸食一級毒品海洛因」（見警蘭偵字第0950016171號
    偵查卷宗第2頁），惟查此部分除被告之前開自白外，並無
    濫用藥物尿液檢驗報告或相關證物等補強證據扣案可資佐證
    ，不足證明被告有該部分之事實，自不得以被告甲○○之自
    白作為定罪之唯一證據，此部分不能證明被告犯罪，已不另
    為無罪之諭知，前揭之併案部分與此亦不得併案，是前揭併
    案辦理之部分與與前揭經起訴論罪科刑之部分，自無何一罪
    之關係，又未經起訴，本院不得併為審理，此部分應由檢察
    官另行處理。
五、被告經合法傳喚，無正當理由不到庭，爰不待其陳述逕行判
    決。
據上論斷，應依刑事訴訟法第371條、第369條第1項前段、第364
條、第299條第1項前段，毒品危害防制條例第10條第1項、第2項
、刑法第11條前段、第47條第1項、第55條、第51條第5款判決如
主文。
本案經檢察官洪泰文到庭執行職務。
中　　華　　民　　國　　96　　年　　5　　月　　29　　日
                  刑事第七庭  審判長法  官  黃麗生
                                    法  官  江國華
                                    法  官  許宗和
以上正本證明與原本無異。
如不服本判決，應於收受送達後十日內向本院提出上訴書狀，其
未敘述上訴之理由者並得於提起上訴後十日內向本院補提理由書
（均須按他造當事人之人數附繕本）。
                                    書記官  沈秀容
中　　華　　民　　國　　96　　年　　6 　　月　　5 　　日
附錄：本案論罪科刑法條全文
毒品危害防制條例第10條
施用第一級毒品者，處 6 月以上 5 年以下有期徒刑。
施用第二級毒品者，處 3 年以下有期徒刑。
